Wehrkreiskommando XX (Danzig)
Bundesarchiv
Wehrkreiskommando XX
1937-1945
RH 53-20
Bundesarchiv
46 Schriftgut
Bestandsgeschichte
Bei Kriegsende wurde der Aktenbestand größtenteils befehlsmäßig vernichtet.
Aufgaben/Organisation
Nach Kriegsbeginn wurde am 11. September 1939 in Danzig die Stelle des Militärbefehlshabers Danzig-Westpreußen gebildet und bei Übergang der Verwaltung an zivile Stellen (Reichsgaue) am 22. Oktober 1939 umbenannt in Stellv. Generalkommando XX. Armeekorps, zugleich Wehrkreis XX. Den Wehrkreiskommandos oblagen u.a. Leitung des Ersatzwesens, Vorbereitung der Mobilmachung, Betreuung und Einsatz der Landesschützen-Bataillone (hauptsächlich Kriegsgefangenenbewachung), Überwachung der Ausbildung der unterstellten Truppen, Sicherung des Befehlsbereichs bei inneren Unruhen und im Kriege gegen feindliche Unternehmungen sowie Hilfe bei Notständen aller Art.
Unterstellt waren dem Wehrkreiskommando XX zu dieser Zeit lediglich die Div. z.b.V. 428 in Graudenz. Vom 7. November 1939 bis 26. August 8.1940 war die Masse der Ersatztruppen des Wehrkreises VI mit den Divisionen Nr. 156 und 166 in den Wehrkreis XX verlegt und ihm unterstellt, so dass sich folgende Verteilung ergab: Div. Nr. 156 in Thorn, Div. Nr. 166 in Elbing.
Am 28. Juni 1941 wurde die ursprünglich im Wehrkreis II aufgestellte Division Nr. 152 in den Wehrkreis XX verlegt, in dem außerdem die Division Feldherrenhalle ihre Ersatztruppenteile stationiert hatte, während die Div.z.b.V. 428 am 20. Dezember 1942 aufgelöst wurde. Stand Ende 1943: Div. Nr. 152 in Graudenz, Ers.Brig. (mot.) Feldherrenhalle in Danzig.
Am 17. Januar 1945 wurden die "Gneisenau"-Einheiten des Wehrkreises aufgerufen und soweit sie nicht als Festungsbesatzungen vorgesehen waren, in der Drewenz-Stellung eingesetzt Dies waren die Kampgruppen 1/XX - 4/XX, 14/XX, 15/XX, 29/XX, 32/XX, 41/XX und 71/XX sowie einige Namensverbände (Gümbel, Wuth, Bogert, Grosser, Zimmermann, Kaemmer, Kondetzki).
Außer den Divisionen unterstanden dem WK XX direkt:
Kdr. der Nachrichtentruppen XX,
Kdr. der Kraftfahrparktruppe XX,
Kdr. der Kriegsgefangenen im WK XX,
Kdtr. Truppenübungsplatz Thorn und Übungsplatzgruppe Graudenz,
Wehrkreisarzt XX (mit San.Abt., San.Park),
Wehrkreisveterinär XX (u.a. mit Heimat-Pferde-Park 20).
Inhaltliche Charakterisierung
Die Überlieferung des Wehrkreiskommandos X und der zugeteilten bzw. unterstellten Dienststellen muss im Prinzip als verlorengegangen oder befehlsgemäß vernichtet angesehen werden.
Besonders erwähnenswert sind die Kriegstagebücher der Abteilung I a (1939-1940, 1942-1943) die u.a. organisatorische und personelle Angelegenheiten aber auch Angaben zum Kriegsgefangenenwesen, der Gliederung der Ersatztruppenteile und zur Unterbringung beinhalten. Daneben liegen 8 Bände Stammtafeln und einige militärgeographische Unterlagen vor.
Überlieferungsverweis
RW 20-20 Rüstungsinspektion Danzig RW 46 Wehrwirtschaftsoffizier des Wehrkreiskommandos XX
RHD 49 Wehrkreiskommandos
Literatur
Schenk, Dieter, Hitlers Mann in Danzig. Albert Forster und die NS-Verbrechen in Danzig-Westpreußen, Bonn 2000
- RH 53-20 Wehrkreiskommando XX, 1937-1945; RH 53-20
  - Stammtafeln, 1
    - Kommandobehörden, o.Dat.; RH 53-20/1; H 13-20/2; Enthält: Militärbefehslhaber Danzig - Westpreußen Wehrkreis XX und Feste Funkstelle Danzig Division zbV 428; Wehrkreiskommando XX
      Mikrofiche
      Lesefilm
      Benutzbar ab: 1975
    - Ersatztruppen, o.Dat.; RH 53-20/2; H 13-20/3; Enthält: Ersatzbrigade (mot.) Feldherrnhalle Infanterieersatzbataillon/regiment Feldherrnhalle Panzertruppeersatz- und Ausbildungsabteilung Feldherrnhalle Infanterie/Grenadierersatzbataillon (mot) 120 Infanterieersatzbataillon 243 Sturmgeschützersatzabteilung 600 Nachrichtenhelferinnen-Ausbildungsabteilung III; Wehrkreiskommando XX
    - Marschtruppen, o.Dat.; RH 53-20/3; H 13-20/4; Enthält: Marschbataillon Danzig, Bromberg, Marienburg (1940) Marschbataillon XX/1 (1943); Wehrkreiskommando XX
    - Versorgung und Personal, o. Dat.; RH 53-20/4; H 13-20/5; Enthält: Stromsicherungsbataillon XX Annahmestelle XX für Offizierbewerber Annahmestelle XX für Unteroffizierbewerber Hauptentlassungsstelle 1/XX; Wehrkreiskommando XX
    - Sanitätsdienststellen, o. Dat.; RH 53-20/5; H 13-20/6; Enthält: Sanitätsabteilung Danzig, Thorn Studienkompanie (med) Sanitätsoffizierkompanie Danzig Reservelazarette Wehrkreis XX Hauptgenesungsheim Berent; Wehrkreiskommando XX
    - Veterinärdienststellen, o. Dat.; RH 53-20/6; H 13-20/7; Enthält: Wehrkreis Veterinäruntersuchungsstelle XX Heimatveterinärpark 20 Heimatpferdepark 20 Heimatpferdelazarett 20 Heimatpferdesammelstelle XX/1 Pferdemarschstaffeln XX/1-10; Wehrkreiskommando XX
    - Feldzeugdienststellen, o. Dat.; RH 53-20/7; H 13-20/8; Enthält: Feldzeugkommando XX Hauptzeugamt Graudenz Hauptnebenzeugämter Bromberg, Elbing Hauptnebenzeugämter Hohensalza, Marienburg Hauptnebenzeugämter Thorn Hauptpanzernebenzeugamt Elbing Hauptmunitionsanstalt Thorn Heimatkraftfahrzeugspark Danzig, Elbing, Thorn Hauptbekleidungsamt Thorn; Wehrkreiskommando XX
    - Standorte, o. Dat.; RH 53-20/8; H 13-20/9; Enthält: Standorte Bromberg, Danzig, Elbing, Graudenz, Thorn Standort-Funkstelle Briesen, Dt.Eylau, Nakel/Pr., Stargard, Rippin, Tuchel Stalag XX A,B; Wehrkreiskommando XX
  - Abteilung Ia, 2
    - Kriegstagebuch, 1939-1940
      - 1939, RH 53-20/9; P 220a; 1; Enthält: Offiziersstellenbesetzung I. Operationsabschnitt: Abschluß der Kämpfe um Gdingen und Wegnahme von Hela 10. Sept. - 3. Okt. 1939; Wehrkreiskommando XX
        Benutzbar ab: 1969
      - 1939, RH 53-20/12; E 236; 2; Enthält: I. Operationsabschnitt: Abschluß der Kämpfe um Gdingen und Wegnahme von Hela, 10. Sept. - 3. Okt. 1939 II. Operationsabschnitt: Befriedung und Aufbau, 4. Okt. - 25. Okt. 1939; Wehrkreiskommando XX
      - 1939, RH 53-20/13; P 1631a; 3; Enthält: Kriegsrangliste II. Operationsabschnitt Umwandlung Militärbefehlshabers Danzig-Westpreußen in Stellvertretendes Generalkommando XX. AK (WK XX), 26. Okt. 1939; Wehrkreiskommando XX
      - 26. Okt. - 31. Dez. 1939, RH 53-20/16; P 2954a; 4; Enthält: Kriegsrangliste; Wehrkreiskommando XX
      - 1. Jan. - 30. Juni 1940, RH 53-20/18; P 2954c; 5; Enthält: Kriegsrangliste; Wehrkreiskommando XX
        Benutzbar ab: 1970
      - 1. Juli - 31. Dez. 1940, RH 53-20/21; 9229/1; 6; Enthält: Kriegsrangliste; Wehrkreiskommando XX
    - Kriegstagebuchanlagen, 1939-1940
      - 10. Sept. - 3. Okt. 1939, RH 53-20/10; P 220b; 1; Enthält u.a.: Karte des Befehlsbereichs und Grenzziehung Einrichtung Militärbefehlshaber Danzig-Westpreußen ab 14. Sept. 1939 Bericht über Entwicklung der politischen und militärischen Lage Danzig Juni - Aug. 1939 Vorgehen gegen polnische Stützpunkte in Danzig am 1. Sept. 1939 Liste unterstellter Verbände, Stand: 28. Sept. 1939; Wehrkreiskommando XX
      - 4. Okt. - 25. Okt. 1939, RH 53-20/14; P 1631b; 2; Enthält: Nachweisung unterstellter Verbände Ausbildungsrichtlinien Errichtung Wehrkreis XX mit dem 26. Okt. 1939 Militärische Neugliederung im Osten Kriegsgefangenenwesen Grenzziehung Truppenverlegung; Wehrkreiskommando XX
      - 30. Okt. 1939 - 2. Jan. 1940, RH 53-20/17; P 2954b; 3; Enthält: Gliederungen Aufgaben der Landesschützenverbände Besichtigungsergebnisse innenpolitische Lage Übersicht Neuaufstellung Übersicht Unterbringungen (Karte und Skizzen); Wehrkreiskommando XX
      - 1. Jan. - 10. Mai 1945, RH 53-20/19; P 2954d; 4; Enthält: Besichtigungsbemerkungen Lehrgangsaufstellungen Unterbringungsübersichten (Karten und Kartenpausen); Wehrkreiskommando XX
      - 17. Mai - 16. Aug. 1940, RH 53-20/20; P 2954e; 5; Enthält: Gliederungen Ersatztruppen Besichtigungsbemerkungen Aufstellung Divisionen aus Ersatzheer Unterbringungsübersichten (Karten); Wehrkreiskommando XX
    - Kartenband zum Kriegstagebuch, 10. Sept. - 3. Okt. 1939; RH 53-20/11K; P 220c; Wehrkreiskommando XX
    - Kartenband zum Kriegstagebuch Nr. 2, 4. Okt. - 25. Okt. 1939; RH 53-20/15K; P 1631c; Enthält: Bahnlage Verwaltungseinteilung Stationierungen Fernsprechverbindungen; Wehrkreiskommando XX
    - Kriegstagebuchanlagen, 1940-1940
      - 4. Juli - 25. Sept. 1940, RH 53-20/22; 9229/2; 1; Enthält: Karten und Skizzen Besichtigungsbemerkungen Rückverlegung von Ersatztruppen in Wehrkreis VI Standortverzeichnis Befehle für Umgliederung und Auflösung von Einheiten Dienstanweisung für Heeresentlassungsstelle Territorialbefehl Unterbringungsübersichten; Wehrkreiskommando XX
      - 1. Okt. - 9. Dez. 1940, RH 53-20/23; 2; Enthält u.a.: Unterbringungsübersichten Enthält: Stammtafeln unterstellter Einheiten Aufstellung von Dienststellen und Einheiten; Wehrkreiskommando XX
    - Tätigkeitsbericht, 1940-1943
      - 1. Apr. - 31. Dez. 1940, RH 53-20/24; E 237; 1; Enthält: Kriegsrangliste; Wehrkreiskommando XX
      - 1. Jan. - 30. Juni 1942, RH 53-20/25; 32535/1; 2; Wehrkreiskommando XX
        Benutzbar ab: 1972
      - 1. Jan. - 30. Juni 1943, RH 53-20/28; 33458; 3; Enthält: Gliederungen Aufstellungen von Schulen und Einheiten Verpflegungstärken; Wehrkreiskommando XX
        Benutzbar ab: 1973
      - 1. Juli - 31. Dez. 1943, RH 53-20/29; 41981; 4; Enthält: Gliederungen Aufstellungen von Dienststellen und Einheiten Verpflegungsstärkemeldungen Neuordnung der "Walküre"-Maßnahmen; Wehrkreiskommando XX
    - Anlagen zum Tätigkeitsbericht, 1942-1942
      - 3. Jan. - 22. Apr. 1942, RH 53-20/26; 32535/2; 1; Enthält u.a.: Gliederungen Enthält: Aufstellung von Einheiten Zusammenfassung Finnland-Urlauber Neuregelung der Stromsicherung an der Weichsel 1942; Wehrkreiskommando XX
      - 20. Apr. - 26. Aug. 1942, RH 53-20/27; 32535/3; 2; Enthält: Gliederungen Schema Meldeweg für "Alarm Küste" Fernsprechverbindungen Gliederung "Walküre II"-Verbände Küsten- und "Walküre II"-Befehle Aufstellung von Wehrmachtstrafanstalten, Feldstraflagern und Feldstrafgefangenenabteilungen; Wehrkreiskommando XX
    - "Der Abwehrkampf um Marienburg 1945", RH 53-20/30; WK XX/1; Enthält: Aufzeichnungen von Soldaten und ehemaligen Offizieren der "Kampfgruppe Marienburg" von Paul Hans Fetzer, Ahrensburg; Wehrkreiskommando XX
    - Sammelakte, 1939; RH 53-20/31; WK XX/2; Enthält: Verordnungsblatt des Militärbefehlshabers mit Aufruf des Befehlshabers vom 14. Sept. 1939 Verfügung des Chefs der Zivilverwaltung beim AOK 4 über Auflösung deutscher Organisationen im Weichselkorridor, 5. Sept. 1939 Aburteilung polnischer Postbeamten aus Danzig durch Gericht der Gruppe Eberhardt, Sept. - Okt. 1939; Wehrkreiskommando XX
    - Überwachung durchfahrender Kriegsgefangenentransportzüge, Sept. 1941; RH 53-20/42; o.Sig.; Wehrkreiskommando XX
      Benutzbar ab: 1971
  - Pionierwesen, 3
    - Kriegstagebuch, 12. Sept. - 25. Okt. 1939; RH 53-20/32; P 1566; Wehrkreiskommando XX
  - Luftschutzwesen, 4
    - Befehle des OKH, des Oberbefehlshabers der Luftwaffe und des Luftwaffengaukommandos I für den Einsatz von Wehrmachteinheiten bei Luftangriffen und Schadensbeseitigungen, 1941; RH 53-20/33; EAP 40-d-20/1; Wehrkreiskommando XX
  - Militärgeographie, 5
    - Militärgeographische Beschreibung, 1937-1944
      - 1937, RH 53-20/34; H 29/ID 1.10; 1; Enthält: Karte Neustadt - Danzig - Bromberg - Thorn; Wehrkreiskommando XX
        Benutzbar ab: 1967
      - März 1944, RH 53-20/36; H 29/IF 5.75; 2; Enthält: Druckfahne Reichsgau Danzig-Westpreußen; Wehrkreiskommando XX
        Benutzbar ab: 1974
    - Reichsgau Danzig-Westpreußen, 1940; RH 53-20/35; H 29/ID 1.7; Enthält: Militärgeographische Übersicht unter besonderer Berücksichtigung der vormals polnischen Gebiete; Wehrkreiskommando XX
    - Materialsammlung zur Küstenbeschreibung, 1944; RH 53-20/37; WK XX/84; Enthält: Karte; Wehrkreiskommando XX
    - 19 Bodenkarten der Landkreise im Wehrkreis XX, 1941; RH 53-20/38; 99/74; Wehrkreiskommando XX
    - Sammlung der Verkehrs- und Nachrichtenverbindungen in Polen, o. Dat.; RH 53-20/43; H 29/ID 1.11; Enthält: Polnische Flüsse (auszugsweise Übersetzung aus dem Polnischen); Wehrkreiskommando XX
  - Abteilung Ic, 6
    - Entwicklung der politischen und militärischen Lage in Danzig (Major Cartillieri), Juni - Aug. 1939; RH 53-20/39; 75909; Wehrkreiskommando XX
    - Vorgänge im Bereich des stellvertretenden Generalkommandos Wehrkreis XX nach dem Polenfeldzug, 1940 - 1941; RH 53-20/40; H 13-20/1; Enthält u.a.: Ausstellung Polenfeldzug Verbleib der erbeuteten Güter und Rohstoffe im Hafen von Gotenhafen 1940/41 Verhältnis Wehrmacht und Partei im Wehrkreis XX 1941 (Berichterstatter: Kristian Hummel-Groß-Carzenburg); Wehrkreiskommando XX
  - Abteilung IVc, 7
    - Kriegstagebuch mit Anlagen, 16. Sept. - 26. Okt. 1939; RH 53-20/41; P 2212; Wehrkreiskommando XX
  - Karten, 8
    - Übersichtskarten, 1940-1940
      - 1940, RH 53-20/23K; o. Sig.; 1; Enthält: Übersicht Abtransport Truppen Stationierungskarte; Wehrkreiskommando XX
      - 1940, RH 53-20/20K; o. Sig.; 2; Enthält: Stationierungskarten 1. Mai 1940, 1. Juni 1940 Technische Zeichnung Brückenunterstützung; Wehrkreiskommando XX
      - 1940, RH 53-20/19K; o. Sig.; 3; Enthält u.a.: Unterkunftsübersicht 196. Infanteriedivision Stationierungskarten; Wehrkreiskommando XX